【裁判字號】    94,上,14
【裁判日期】    950125
【裁判案由】    給付租金
【裁判全文】
臺灣高等法院高雄分院民事判決            94年度上字第14號
上  訴  人  丁○○
訴訟代理人  王進勝律師
            吳建勛律師
            黃淑芬律師
被上訴人    丙○○
                      （送達處所：同鎮○○街2巷45號）
            乙○○
上 列 二 人 蘇新竹律師
共       同 張清富律師
訴 訟代理人
上列當事人間請求給付租金事件，上訴人對於民國93年12月16日
臺灣高雄地方法院93年度訴字第673 號第一審判決提起上訴，本
院於95年1 月11日言詞辯論終結，判決如下：
    主  文
上訴駁回。
第二審訴訟費用由上訴人負擔。
    事實及理由
一、本件上訴人於原審依租金給付請求權起訴，嗣於本院追加不
    當得利返還請求權，請求返還不當得利。雖被上訴人以上訴
    人於原審曾為如上之追加，業經裁定駁回確定（未據提起抗
    告），應受前開裁定拘束，不得再行追加等語抗辯。然駁回
    追加之裁定屬程序上裁定，本無實質確定力，要無一事不再
    理之適用，且依其追加請求，與起訴請求之基礎事實同一，
    合於民事訴訟法第446 條第1 項但書、第255 條第1 項第2
    款規定，應予准許，先予敘明。
二、上訴人主張：被上訴人自民國79年10月間起，共同向其承租
    坐落屏東縣高樹鄉○○段第110 之4 、110 之96、110 之97
    及112 地號土地，面積8 萬3462平方公尺，（下稱系爭土地
    ），從事養鴨工作，建物門牌同縣高樹鄉○○路79號（原判
    決誤繕為97號），約定租金每年新台幣（下同）100 萬元，
    並約定以上訴人前向被上訴人借用2000萬元之利息200 萬元
    ，抵付前3 年之租金（第1 年100 萬元、第2 至3 年各50萬
    元），其餘應按年給付租金100 萬元，惟被上訴人迄今均未
    給付，為此，基於租金給付請求權，請求起訴狀繕本送達翌
    日起回溯五年之租金，如認上訴人就租賃關係之舉證不足，
    則被上訴人無合法權源占用系爭土地，為無法律上原因，獲
    有相當於租金之不正利益，上訴人亦得本於不當得利法律關
    係請求，聲明：（一）被上訴人應給付上訴人500 萬元，及
    自起訴狀繕本送達翌日起至清償日止，按週年利率百分之五
    計算之利息。（二）願供擔保，請准宣告假執行等語。原審
    為其敗訴判決，上訴人不服提起上訴，聲明：（一）原判決
    廢棄。（二）上廢棄部分，被上訴人應給付上訴人500 萬元
    及自起訴狀繕本送達翌日（即93年4 月29日）起，至清償日
    止，按週年利率百分之五計算之利息。（三）願供擔保，請
    准宣告假執行。
三、被上訴人則以：上訴人於78年4 月間，邀被上訴人出資2000
    萬元，與上訴人共同買受訴外人統全食品工業股份有限公司
    （下稱統全公司）其他股東之股權（按被上訴人於原審係抗
    辯買受統全公司廠房及系爭土地後，由上訴人經營管理，實
    則真意係指買受其他股東股權，此由嗣後均主張係入股金可
    徵），但始終未將被上訴人登記為統全公司股東，亦未分配
    紅利，經其發現後向上訴人理論，上訴人自知理虧，除退回
    2000萬元外，乃約定將系爭土地移轉登記與被上訴人以為補
    償，惟一直未辦所有權移轉登記，經其委請律師以存證信函
    催告亦遭拒絕，其使用系爭土地無不當得利，兩造間亦無租
    賃關係等語資為抗辯，答辯聲明：上訴駁回等語。
四、上訴人主張系爭土地為其所有，被上訴人自79年10月起占用
    迄今，前於78年向被上訴人取得之2000萬元，已經返還等情
    ，業據其系爭土地登記謄本四份在卷（原審岡簡卷第8 至11
    頁）為證，且為被上訴人自認，然以上揭情詞抗辯，是本件
    應審究者，乃（一）兩造間就系爭土地有無租賃關係存在？
    （二）被上訴人有無占用系爭土地之正當權源？茲分述之：
五、兩造間就系爭土地有無租賃關係存在？
    （一）上訴人主張兩造間就系爭土地有租賃關係之事實，無
          非舉證人甲○○及蘇金助證言，及系爭土地公告現值
          2500萬元，不可能無償贈與為證。查甲○○固證稱：
          「（是否知悉租賃訂定過程？）我從77年統全公司建
          廠時就在此任職，原告於78年想吃下所有股份，但因
          資金不足即向被告二人借款2000萬元... 雖然他們談
          租賃之經過我不在場，但是因為土地是我管的，所以
          原告就叫我將系爭土地交給被告管理並收取租金。」
          、「（有無於五、六年前去找過被告？談論何事？）
          我和我太太去找被告談返還土地的事情... 被告稱這
          是不定期的口頭租賃，不願返還，我說不願還也要給
          付租金，被告說不願意付租金... 。」等語（原審卷
          35至36頁），然姑不論甲○○係上訴人之妻舅，此為
          上訴人自承（本卷71頁），且為買受統全公司股權後
          之董事，有經濟部中部辦公室函及附卷統全公司79年
          7 月25日變更登記事項卡在卷（本卷101 頁）可憑，
          已有至親及利益關係，其證言是否偏頗之虞，已非無
          慮。又其既自承談租賃時不在場，當無從知悉當事人
          雙方係簽訂何種契約，況合意過程及範圍，縱令事後
          據上訴人提起亦屬傳聞，本難引為證據而為有利於上
          訴人之認定。
    （二）證人蘇金助雖證稱：「（系爭土地買賣知悉否？經過
          為何？）當初是仲介帶原告及被告丙○○到我的事務
          所來，稱有土地要買賣，要我幫忙辦理登記，後來因
          為買賣價格談不成就離開了」、「（被告有無要你去
          幫他們辦理貸款之事？）太久了我記不清楚，更何況
          貸款金額太大，我沒有辦法幫忙貸款... 」、「（當
          初兩造間的買賣價金為何？）兩造有談到付款條件之
          事，因為錢不夠所以談不成，也有談到被告要貸款之
          事」等語（原審卷61頁）。然為被上訴人以系爭土地
          尚登記為上訴人所有，才找上訴人協商抗辯。查蘇金
          助證言，固足證兩造曾就系爭土地談及買賣問題，惟
          按租賃者，謂當事人約定，一方以物租與他方使用、
          收益，他人支付租金之契約。茲上訴人既主張租賃關
          係，自應就雙方有租賃關係之成立要件舉證，而林國
          傳所證為傳聞、蘇金助之證詞，充其量僅得證明論及
          系爭土地之買賣，均不足憑以證明兩造間就系爭土地
          有租賃關係存在。
    （三）上訴人另主張其既已還清2000萬元借款，衡情無將公
          告現值2500萬元之系爭土地贈與被上訴人之理。然為
          被上訴人以上情置辯。惟查系爭土地面積8 萬3462平
          方公尺，為上訴人主張，核與卷附土地登記謄本所載
          相符（同上岡簡卷），依上訴人主張係79年交付系爭
          土地與被上訴人，然系爭土地該年度之公告現值每平
          方公尺為60元，有屏東縣里港地政事務所函及附件公
          告土地現值查校表在卷（本卷181 至182 頁）足證，
          準此，系爭土地交付當時之總公告現值約500 萬餘元
          ，上訴人主張2500萬元，難以信實。
    （四）再者，上訴人雖主張因身體關係及家小在外，且被上
          訴人以上訴人涉嫌逃漏稅要脅而遲未向被上訴人請求
          支付租金，然茍依上訴人主張年租100 萬元（未折半
          時），縱無法親自處理，亦可委任他人為之，詎竟幾
          近10年未請求租金。又被上訴人固曾委託律師及於89
          年3 月22日寄發存證信函，指責其未依約辦理系爭土
          地之移轉登記，如不出面處理將舉發逃漏稅，有被上
          訴人不爭執真正之存證信函附卷（原審卷31至32頁）
          足證。然依上訴人主張以利息折抵租金後，亦應自83
          年起即應支付租金，則遲至89年發函，亦已逾5 年，
          高達500 萬元以上之租金未請求，任令時效消滅，是
          主張因擔心遭查稅而有所顧忌而不敢請求云云，容有
          時序顛倒之瑕疵，且與常情不合，難信為真實。簡言
          之，上訴人既未能舉證證明兩造間就系爭土地有租賃
          關係，其據租賃關係請求被上訴人給付租金，尚非所
          據，此部分主張不足採信。
六、被上訴人有無占用系爭土地之正當權源？
    被上訴人主張上訴人前邀其共同出資購買統全公司其他股東
    股權，因未將其登記為股東，經其發現後，始將2000萬元返
    還，並同意將系爭土地登記為其所有，詎經其要求依約移轉
    登記遭拒等情，則為上訴人以前開情詞否認。惟查：
    （一）上訴人前曾於78年自被上訴人處受領2000萬元，嗣於
          79年間如數返還為其自承，雖其以該款為借款，而非
          共同出資等語抗辯。然對於兩造間究有何特殊關係，
          竟對於高達2000萬元之借款，未事先言及借期及利息
          ，而係事後始以使用系爭土地之租金折抵利息，已與
          借貸時通常先就借貸期間（事後展延係另一問題）、
          利率為約定之經驗法則有違，況原既無利息約定，何
          以僅因被上訴人之事後要求，即同意給付200 萬元之
          巨額利息，及系爭土地之承租權？
    （二）次查被上訴人於89年3 月22日即曾委託律師寄發存證
          信函，除要求上訴人將依約將系爭土地移轉登記為被
          上訴人所有外，另就何以交付2000萬元之來龍去脈陳
          述清楚，上訴人既自認曾收受該信函（原審卷39頁）
          ，卻僅以怕被檢舉逃漏稅而未予澄清抗辯。然如被上
          訴人並無上訴人存證信函內主張之情節，何以未予澄
          清？至所謂怕被檢舉，如果屬實，衡情自當從速辦理
          移轉登記，以免被檢舉甚或遭罰，何以迄今未辦？亦
          即是否以拖延方法，讓繳稅時效過後，已無從對其科
          以逃漏稅後，再對被上訴人主張，即非無研求餘地。
    （三）再者，被上訴人主張上訴人曾以被上訴人乙○○為統
          全公司股東，而要求乙○○擔任統全公司向合作金庫
          屏東分行借款之連帶保證人一節，雖為上訴人否認。
          惟查乙○○確曾於79年8 月17日擔任統全公司7000萬
          元貸款之連帶保證人，且統全公司向該行貸款，通常
          以全體董監事為連帶保證人，有合作金庫屏東分行函
          及附件約定書、授信債權憑證登記簿等在卷（本卷16
          4 至168 頁）可證。按乙○○設與統全公司無涉，要
          無同意擔任該公司7000萬元巨額貸款之連帶保證人之
          理？參酌被上訴人同意各出資一半共2000萬元無息交
          與上訴人等情，益徵被上訴人此部分主張較符常情，
          堪信為真實。
    （四）系爭土地交付被上訴人占有時，公告現值約500 萬元
          ，業如前述。如對照統全公司於76年7 月18日、77年
          6 月25日、79年7 月25日之資本額均為2970萬元，有
          經濟部中部辦公室函，及附件設立登記及變更登記事
          項卡在卷（本卷95至101 頁）足憑，並上訴人事後出
          售統全公司財產（含庫存貨品8000餘萬元）計2 億80
          00餘萬元，有前開存證信函可佐，則以公告現值約50
          0 萬元之系爭土地，彌補未依約將被上訴人列入股東
          之損失，況係事後遭發現之彌補行為，尚難謂違背常
          情，從而，堪信被上訴人主張係因上訴人未能依約將
          其列為統全公司股東，事後發覺，經理論後同意將系
          爭土地移轉登記為被上訴人所有，堪信實在。至被上
          訴人雖曾主張係無償贈與，然依其主張之事實，既有
          代價，顯非無償，此由其引用之存證信函內容所載及
          訴訟程序後之更正陳述自明。
    （五）按上訴人既同意將系爭土地辦理移轉登記為被上訴人
          所有已如前述，縱尚未辦妥登記，然被上訴人本於上
          情而受領系爭土地之交付，即有占有使用之正當權源
          ，難謂無法律上原因而受利益，核其情節尚與不當得
          利要件不合，從而，上訴人本於不當得利返還請求權
          ，訴請被上訴人給付500 萬元本息之不當得利，要非
          有據，不應准許。
七、綜上所述，本件上訴人主張兩造間就系爭土地有租賃關係，
    被上訴人積欠租金500 萬元以上，即或不然，被上訴人使用
    系爭土地，亦屬無法律上原因而受有500 萬元本息之不當得
    利等語，均不足採信；被上訴人抗辯雙方就系爭土地並無租
    賃關係，亦無不當得利，尚屬可信。從而，上訴人主張本於
    租賃及不當得利法律關係，請求被上訴人給付500 萬元及遲
    延利息，為無理由，不應准許。其假執行之聲請亦失所附麗
    ，應併予駁回。原審為上訴人敗訴之判決，及駁回其假執行
    之聲請，並無不合。上訴意旨指摘原判決不當，求予廢棄改
    判，無理由，應予駁回。至本件為判決基礎之事實既明，兩
    造其餘攻擊、防禦方法，於訴訟結果不生影響，爰不逐一論
    述。
八、據上論結，本件上訴為無理由，依民事訴訟法第449 條第1
    項、第78條，判決如主文。
中    華    民    國    95    年    1     月    25    日
                              民事第五庭
                                  審判長法官     蔡明宛
                                  法      官     曾錦昌
                                  法      官     黃國川
以上正本證明與原本無異。
如對本判決上訴，須於判決送達後20日內向本院提出上訴狀，其
未表明上訴理由者，應於上訴後20日內向本院提出上訴理由書（
均須按他造當事人之人數附繕本）。上訴時應提出委任律師或具
有律師資格之人之委任狀，並依附註條文規定辦理。
中    華    民    國    95    年    1     月    25    日
                                  書  記  官     梁雅華
附註：
民事訴訟法第466 條之1 ：
對於第二審判決上訴，上訴人應委任律師為訴訟代理人，但上訴
人或其法定代理人具有律師資格者，不在此限。
上訴人之配偶、三親等內之血親、二親等內之姻親，或上訴人為
法人、中央或地方機關時，其所屬專任人員具有律師資格並經法
院認適當者，亦得為第三審訴訟代理人。第1 項但書及第2 項情
形，應於提起上訴或委任時釋明之。


司法院資訊處製作；財團法人民間司法改革基金會備份。
